臺灣高等法院臺中分院民事判決　96年度上字第43號
上　訴　人　甲○○
　　　　　　乙○○
　　　　　　丑○○○
　　　　　　癸○○
　　　　　　丁○○
　　　　　　庚○○
　　　　　　辛○○
　　　　　　寅○○
　　　　　　辰○○
前列九人共同
訴訟代理人　戊○○
視同上訴人　壬○○
　　　　　　丙○○
　　　　　　己○○
上列二人
法定代理人　子○○　　住同上
被　上訴人　卯○○　　住台中市○○路296之1號
訴訟代理人　楊永吉律師
上列當事人間請求確認通行權存在事件，上訴人對於民國95年11
月24日臺灣臺中地方法院94年度訴字第1368號第一審判決提起上
訴，本院於96年10月24日言詞辯論終結，判決如下：
    主  文
原判決除確定部分外廢棄。
上列廢棄部分，被上訴人在第一審之訴駁回。
第一審（除確定部分外），及第二審訴訟費用由被上訴人負擔。
    事實及理由
一、本件系爭台中市○○區○○段159-31地號土地原共有人黃士
    法、黃張阿已死亡，其應有部分各6分之1，尚未辦理繼承
    登記，此有土地登記謄本在卷可稽，雖上訴人甲○○、乙○
    ○、丑○○○、癸○○、丁○○、庚○○、辛○○、寅○○
    等8人提起上訴，惟其繼承人尚有辰○○、壬○○、丙○○
    、己○○等人，此有繼承系統表及戶籍謄本在卷可稽（見簡
    易庭卷第9頁以下、原審卷第147頁、本院卷第204頁），其
    訴訟標的對於共同訴訟之各人必須合一確定，依民事訴訟法
    第56條、民法第828條規定，其上訴效力及於未上訴之辰○
    ○、壬○○、丙○○、己○○等人，爰併列為上訴人，先予
    敘明。
二、上訴人壬○○、丙○○、己○○經合法通知，未於言詞辯論
    期日到場，核無民事訴訟法第386條所列各款情形，爰依被
    上訴人聲請，由其一造辯論而為判決。
三、被上訴人起訴主張：其所有坐落台中市○○區○○段159-40
    地號、159-96地號（下稱系爭159-40、159-96土地），與兩
    造共有（共有情形詳如後附表所示）之台中市○○區○○段
    159-31土地（下稱系爭159-31土地）相鄰，系爭159-40、15
    9-96土地四週分別為台中市○○段159、159-237、159-238
    、159-248、159-280、159-33地號土地所圍繞，係無對外通
    路之袋地，僅能由系爭159-31地號土地如原判決附圖C部分
    對外通行至公路，惟上訴人竟於系爭159-31地號土地上設置
    圍牆、鐵門，致被上訴人無法通行。爰依民法第787條袋地
    通行權規定，求為判決確認通行權及排除侵害。訴之聲明：
    (一)確認被上訴人就系爭152-31地號土地內如原判決附圖所示
    Ｃ部分，面積計169平方公尺土地有通行權存在。(二)上訴人
    應將如原判決附圖C部分土地上之鐵門（即附圖cd位置）及
    圍牆（即附圖ij位置）拆除，並應容忍被上訴人在前項有通
    行權之土地通行，不得設置地上物或為任何妨害被上訴人通
    行之行為。
四、上訴人甲○○則以：被上訴人所有系爭159-40地號土地靠北
    處鄰159地號有既成道路得直通公路，雖有圍牆相隔，但被
    上訴人應向該地之所有人主張鄰地通行權；若被上訴人就系
    爭159-31地號土地主張通行權，則被上訴人就系爭159-31地
    號土地之應有部分為21443/60000，被上訴人主張通行之範
    圍自不應大於上開應有部分，且被上訴人應擇對系爭159-31
    地號土地損害最少之處所及方法而主張通行權，故應以如原
    判決附圖A面積計33平方公尺土地有通行權存在，且被上訴
    人應支付通行之償金等語置辯。上訴人丁○○、癸○○則辯
    稱，被上訴人如主張通行權，亦應支付上訴人補償費用等語
    。答辯之聲明均：被上訴人之訴駁回。其餘上訴人於原審經
    合法通知，未於言詞辯論期日到場，亦未提出任何書狀作何
    聲明或陳述。
五、本件原審經審酌兩造提出之攻擊防禦方法後，判決：(一)確認
    被上訴人對於與上訴人共有坐落台中市○○區○○段159之
    31地號土地如台中市中正地政事務所於95年10月2日複丈成
    果圖（原判決附圖）所示C部分土地面積零點零壹陸玖公頃
    土地有通行權；(二)上訴人甲○○應將如原判決附圖所示cd連
    線內之地上物即鐵門及附圖ij連線之地上物即水泥圍牆拆除
    ，上訴人並應容忍被上訴人在前項有通行權之土地通行，不
    得設置地上物或為任何妨害被上訴人通行之行為；(三)被上訴
    人其餘之訴駁回；(四)訴訟費用由上訴人負擔。上訴人不服提
    起上訴，於本院聲明：(一)原判決不利於上訴人部分廢棄。(二)
    上開廢棄部分，被上訴人在第一審之訴駁回。(二)第一、二審
    訴訟費用均由被上訴人負擔。被上訴人於本院答辯之聲明為
    ：(一)上訴駁回；(二)第一、二審訴訟費用均由上訴人負擔（被
    上訴人其餘敗訴部分，未據聲明不服，已告確定）。
六、本件被上訴人起訴主張：其所有系爭159-40、159-96地號土
    地，與兩造共有之系爭159-31土地相鄰，其共有人姓名、應
    有部分詳如附表所示，系爭159-40、159-96地號土地四週分
    別為台中市○○段159、159-237、159-238、159-248、159-
    280、159-33地號土地所圍繞，係對外無通路之袋地，上訴
    人甲○○於系爭159-31地號土地如原判決附圖ab上設置圍牆
    、cd上設置鐵門等情，為上訴人甲○○所不爭執，且有被上
    訴人提出之地籍圖謄本一份、土地登記謄本2份及照片6幀為
    證（原審卷第64至67、109、137、233頁），復經本院及原
    法院會同台中市中正地政事務所測量人員至現場勘測屬實，
    有本院勘驗筆錄及台中市中正地政事務所土地複丈成果圖在
    卷可稽，被上訴人此部分之主張自堪信為真實。
七、按土地因與公路無適宜之聯絡，致不能為通常之使用者，土
    地所有人得通行周圍土地以至公路。有通行權人，應於通行
    必要之範圍內，擇其周圍地損害最少之處所及方法為之，民
    法第787條定有明文。其立法意旨在於調和土地相鄰之關係
    ，以全其土地之利用，故明定周圍地所有人負有容忍通行之
    義務。而是否與公路無適宜之聯絡致不能為通常之使用，應
    依其現在使用之方法判斷之。另是否為通常使用所必要，除
    須斟酌土地之位置、地勢及面積外，尚應考量其用途（最高
    法院85年度台上字第1781號判例、85年度台上字第2057號、
    87年度台上字第2247號判決要旨參照）。經查：
  (一)被上訴人所有系爭159-40、159-96地號土地周圍現況為：西
    側與兩造共有之系爭159-31土地相鄰，惟北邊緊臨迪斯尼社
    區，原留有已開闢約6公尺寬 (實測5.85公尺)，長約14公尺
    之二條既成道路通達被上訴人所有之土地, 並連接寬約10公
    尺道路直達中豐公路，此有本院於96年5月7日履勘現場無訛
    ，並製有勘驗筆錄及原審於94年12月20日囑託台中市中正地
    政事務所測量，製有系爭土地周圍現況測量圖一件（如後附
    圖）在卷可稽，雖北側寬約6公尺之二條道路與被上訴人所
    有土地之間，現為迪斯尼社區築有圍牆阻隔，但因恐被上訴
    人主張袋地通行，必須拆除圍牆造成損害，該社區已特為其
    預留圍牆大門一座，此觀門柱之間臨時以磚圍堵即明，且有
    現場相片數幀附卷可查（見本院卷第98頁、88頁），並為兩
    造所不爭，則依預留之二條現成迪斯尼社區道路，倘能拆除
    圍堵之磚塊，被上訴人經由寬約10公尺道路通行至聯外道路
    易如反掌，自應選擇損害較少之迪斯尼社區○○○○○道路
    通行始為正辦。又兩造共有之159-31號土地，上訴人雖對外
    建有鐵門，但鐵門旁另留至少寬約1.2公尺寬無障礙之通行
    巷道，即如原判決附圖A所示面積0.0033公頃土地，被上訴
    人及上訴人均得隨意通行無阻，則被上訴人經由西北側之寬
    約6公尺社區○○道路，亦為可行。被上訴人所有159-40、
    159-96地號土地原與社區土地相通，其捨此不為，待建設迪
    斯尼社區之大毅建設公司築牆阻隔後，始轉向上訴人主張欲
    通行上訴人共有之系爭159-31地號土地，此有大毅狄斯耐管
    理委員會函一件在卷可稽（見本院卷第231頁），自難認其
    主張為有理，且系爭159-31地號土地非屬都市○○道路用地
    ，而係經台中市政府92年12月30日府工都字第0920204751號
    公告劃定為「第二種住宅區」土地，此有原審向台中市政府
    函查之該府94年11月16日府都計字第0940217376號函一件在
    卷可稽（見原審卷第89頁），被上訴人主張通行上訴人共有
    之159-31地號土地內3.7公尺寬道路，其寬3.7公尺土地充作
    通道致無法建築臨北屯路298巷店面，影響上訴人將來所有
    159之31地號土地開發興建四間房屋計畫，而上訴人已著手
    計畫建築，並以上訴人乙○○之配偶王巧裕所有159-88地號
    土地內留設6公尺寬私設巷道對外通行等情，此有上訴人所
    提出之建築平面圖、土地登記謄本等件在卷可按（見本院卷
    第216至219頁、232頁），上訴人倘供作通行道路其所受損
    害不貲，被上訴人之請求自與民法第787條第2項規定：「前
    項情形，有通行權人應於通行必要之範圍內，擇其周圍地損
    害最少之處所及方法為之。」不合。
  (二)再查被上訴人所有之159-40、159-96地號土地係於92年7月
    21日取得所有權（159-96地號由159-40地號分割出），而相
    鄰之迪士尼社區159-238、159-235、159-247、159-248地號
    土地及其地上建物分別於92年6月20日、93年10月左右登記
    所有權人，此有土地建物登記謄本在卷可按（見本院卷第76
    至86頁），迪士尼社區建商指派挖土機共同為被上訴人所有
    159-40、159-96地號土地整地，此有當時整地照片在卷可稽
    ，且該圍牆係於93年6月24日整地後所建，上訴人主張該圍
    牆係屬違建，被上訴人復不否認（見本院卷第90頁背面第5
    列以下），並從圍牆留有門柱，其間臨時以磚砌上圍堵以觀
    ，上訴人主張被上訴人所有上開土地本與迪士尼社區計畫共
    同開發興建住宅，並經由社區寬約6公尺既成道路對外通行
    ，而非從上訴人共同系爭159-31地號土地通行乙節，非不可
    採信。本件被上訴人所有系爭159-40、159-96地號土地北邊
    原與迪士尼社區相通，現築有隔一道牆阻隔，其靠東側之圍
    牆外在迪士尼社區有一條寬約6公尺之道路，土地西側之北
    邊亦有一條寬約6公尺寬道路，而可通行於北屯路298巷道路
    ，該圍牆於93年6月以後始建立，此為兩造所不爭，且有整
    地及圍牆建後之照片可稽（見本院卷88、98頁照片），於該
    圍牆未建立前，係與被上訴人所有159-40、159-96地號土地
    毗鄰相通，被上訴人所有系爭159-40、159-96土地對外聯絡
    本可選擇由北邊或西邊通行至北屯路298巷道路，即北邊經
    由前述社區之一條約寬6公尺道路後西行社區內寬約10公尺
    道路，或自西側直接西行經由上訴人共有之系爭土地如原判
    決附圖A部分，再經社區○○○○○道路而至寬約8公尺之北
    屯路298巷道路，此經本院於96年3月5日、96年5月7日勘驗
    現場屬實，並製作勘驗筆錄及現場略圖可稽，且有土地複丈
    成果圖、地籍謄謄本、照片在卷可資核對（見本院卷87、11
    1、135、136頁），本件迪士尼社區建立上開圍牆後，被上
    訴人固無法北行經由兩側之迪士尼社區○○○路298巷道路
    ，惟在未建築圍牆前，上訴人主張迪士尼社區建築人員為被
    上訴人在其土地整地準備配合興建住宅乙節，此有照片二幀
    及前述大毅狄斯耐管理委員會函一件在卷可稽（見本院卷第
    61、88、98頁照片），被上訴人待93年6月以後迪士尼社區
    建築圍牆阻隔後，始主張被上訴人所有系爭159-40、159-96
    地號土地成為袋地，必須通行上訴人共有之系爭159-31地號
    土地，其任容迪士尼社區築一圍牆，則上訴人即不負有容忍
    被上訴人通行之義務。易言之，被上訴人捨迪士尼社區○○
    道路不予通行，而主張其所有土地為袋地，必須通行被上訴
    人如原判決附圖C部分即系爭159-31地號土地上3.7M寬之柏
    油道路至台中市○○路298巷道路，並排除侵害，即難認有
    理由。又上訴人既同意被上訴人通行原判決附圖所示A部分
    土地，被上訴人經由迪士尼社區○○○道路，自屬損害最少
    處所。至被上訴人抗辯稱上訴人寧不讓同為共有人之被上訴
    人任何可通行之空間，反圖利自己，讓承租人可人車通行未
    符合誠信原則、公平原則云云，此與本件被上訴人主張依民
    法第787條之袋地通行權無涉，附此敘明。
八、綜上所述，上訴人抗辯被上訴人有土地與迪士尼社區連接之
    寬約6公尺道路為既成道路，與利用上訴人共有土地如原判
    決附圖所示C部分欲充為通行道路，兩相比較，被上訴人應
    選擇周圍損害最少之迪士尼社區○○道路通行，自屬可信；
    被上訴人主張其對原判決附圖所示C部分伊有通行權為損害
    最少處所，為不足採。從而，被上訴人本於民法第787條袋
    地通行權之法律關係，請求確認其對原判決附圖所示C部分
    有通行權，並將原判決附圖所示地上物即鐵門及附圖ij連線
    之地上物即水泥圍牆拆除，上訴人並應容忍被上訴人在前項
    有通行權之土地通行，不得設置地上物或為任何妨害被上訴
    人通行之行為，為無理由，不應准許，應予駁回。原審就此
    部分判命上訴人敗訴，且贅列已死亡之黃興莊為當事人被告
    ，尚有未洽。上訴意旨指摘原判決此部分不當，求予廢棄改
    判，為有理由。爰由本院將原判決此部分予以廢棄改判，如
    主文第2項所示。
九、兩造其餘攻擊防禦方法，經審酌後，核與判決結果不生影響
    ，爰不一一論述，併予敘明。
十、據上論結，本件上訴為有理由，依民事訴訟法第463條、第
    385條第1項前段、第450條、第78條，判決如主文。
中　　華　　民　　國　　96　　年　　11　　月　　7 　　日
                  民事第五庭    審判長法　官  林陳松
                                      法　官  鄭金龍
                                      法　官  王重吉
以上正本係照原本作成。
如對本判決上訴，須於收受判決送達後20日內向本院提出上訴書
狀，其未表明上訴理由者，應於提出上訴後20日內向本院提出上
訴理由書（須按他造人數附具繕本）。
上訴時應提出委任律師為訴訟代理人之委任狀。具有民事訴訟法
第466條之1第1項但書或第2項之情形為訴訟代理人者，另應附具
律師及格證書及釋明委任人與受任人有該條項所定關係之釋明文
書影本。
                                      書記官  紀美鈺
中　　華　　民　　國　　96　　年　　11　　月　　8 　　日
                                                      Ｍ
附表
台中市○○區○○段159-31土地共有人明細表
┌────┬──────┬─────────────────────┐
│共 有 人│應 有 部 分 │備註                                      │
├────┼──────┼─────────────────────┤
│黃 士 法│1/6         │90.3.5死亡，繼承人為癸○○、丁○○、丙○○│
│        │            │己○○（丙○○、己○○為被繼承人黃興莊之繼│
│        │            │承人，黃興莊於86.11.24死亡，由丙○○、黃道│
│        │            │威代位繼承）                              │
├────┼──────┼─────────────────────┤
│乙 ○ ○│1/6         │                                          │
├────┼──────┼─────────────────────┤
│壬 ○ ○│78557/600000│                                          │
├────┼──────┼─────────────────────┤
│甲 ○ ○│1/6         │                                          │
├────┼──────┼─────────────────────┤
│庚 ○ ○│1/12        │                                          │
├────┼──────┼─────────────────────┤
│辛 ○ ○│1/12        │                                          │
├────┼──────┼─────────────────────┤
│卯 ○ ○│21443/600000│即被上訴人，92.8.13.取得應有部分          │
├────┼──────┼─────────────────────┤
│黃張阿│1/6         │88.7.17死亡，繼承人為甲○○、壬○○、黃文 │
│        │            │莉、己○○、癸○○、丁○○、乙○○、庚○○│
│        │            │、辛○○、寅○○、辰○○、丑○○○        │
├────┼──────┼─────────────────────┤
│合計    │100/100     │                                          │
└────┴──────┴─────────────────────┘
